【裁判字號】    98,訴,1130
【裁判日期】    990429
【裁判案由】    返還不當得利等
【裁判全文】
臺灣桃園地方法院民事判決            98年度訴字第1130號
原      告  毅嘉科技股份有限公司
法定代理人  黃秋永
訴訟代理人  范智昇
被      告  億達薄膜股份有限公司
法定代理人  蔡章富
訴訟代理人  呂傳勝律師
上列當事人間請求返還不當得利等事件，於民國99年3 月31日言
詞辯論終結，本院判決如下：
    主  文
被告應將型號規格為Showa SGC 22SA-1AD之鍍膜機一台返還原告
。
被告應給付原告新台幣捌佰玖拾萬貳仟捌佰陸拾捌元，及自民國
九十五年五月一日起至清償日止，按週年利率百分之五計算之利
息。
訴訟費用由被告負擔。
本判決第二項於原告以新台幣貳佰玖拾陸萬柒仟陸佰貳拾元為
被告供擔保後得假執行，被告以新台幣捌佰玖拾萬貳仟捌佰陸拾
捌元為原告預供擔保後得免為假執行。
    事實及理由
一、原告起訴主張：
  (一)被告於民國95年5 月1 日起占有原告所有之鍍膜機一台，型
    號規格：Showa SGC 22SA-1AD（下稱標的物）有簽收單為證
    ，供作被告商業上生產製造產品與販售為目的而使用，雙方
    前曾協商給付租金或以作價入股等方式來使用本標的物，雖
    無一致結論，但被告遲未支付任何款項，就被告之行為顯已
    構成不當得利；原告遂於95年5 月21日寄發存證信函予被告
    ，要求被告於同年5 月25日前另行提出可接受之付款方案，
    詎料，被告迄今仍未提出新的付款方式，亦未給付任何金額
    。
  (二)原告於94年1 月13日以新台幣（下同）16,868,954元購得本
    標的物，而本標的物依產業性質其耐用年限6 年，原告依此
    並於每年所為「營利事業所得稅結算申報」中之財產目錄中
    敘明折舊提列金額為234,286 元，業經財政部北區國稅局桃
    園縣分局收受登錄在案，有該局第一課收件章回執為憑，故
    以234,286 元作為本件標的物每月租金，應屬合理，被告已
    簽收承認於95年5 月1 日起占有本標的物，為其商業上生產
    製造產品販售目的來使用本標的物，至98年7 月1 日止已使
    用38個月，故被告共應給付原告租金8,902,868 元。並聲明
    ：(1)被告應將型號規格為Showa SGC22S A-1AD之鍍膜機一台
    返還原告。(2)被告應給付原告8,902,868 元，及自95年5 月
    1 日起至清償日止按週年利率百分之五計算之利息。(3)願供
    擔保請准宣告假執行。
三、被告則以：
  (一)原告公司於95年5 月1 日將鍍膜機一台暫放於被告公司之無
    塵室，有簽收單上記載「暫放」為據，暫放期間被告公司人
    員多次以口頭請求原告儘速將上開鍍膜機取回移走，原告均
    以將尋求新買主，俟新買主尋獲買賣成立後立即移走為搪塞
    ，而拖延三年餘，至被告公司之生產重地無塵室空間無法利
    用而造成嚴重損失，被告早有鍍膜機數台足供使用，無再用
    原告上開鍍膜機之必要。
  (二)原告之鍍膜機放置地點占用被告公司無塵室6,485 平方公尺
    ，以被告公司無塵室之造價16,259,900元計算場地保管費每
    月應收15,622元，原告未付分文，雖經被告以郵局存證信函
    限期催告，仍拒絕給付迄今，原告竟提起本訴請求被告返還
    不當得利，毫無理由。並聲明：(1)原告之訴及其假執行聲請
    均駁回。(2)如為不利益判決請准提供擔保免為假執行。
四、按當事人主張有利於己之事實者，就其事實有舉證之責任，
    民事訴訟法第277 條前段定有明文。本件原告主張被告自95
    年5 月1 日起占有原告所有型號規格：Showa SGC22SA-1AD
    之鍍膜機一台（下稱系爭鍍膜機），雙方前曾協商被告以給
    付租金或以做價入股之方式使用系爭鍍膜機，然被告迄今仍
    未支付任何款項予原告等情，被告固自認確實自95年5 月1
    日起占有所告所有之系爭鍍膜機迄今，惟辯稱系爭鍍膜機僅
    係寄放於被告公司而不是要作價入股，且暫放期間被告從未
    使用該鍍膜機等語。是原告就系爭鍍膜機由被告無權使用一
    節，自應舉證以資證明。經查：
  (一)原告主張系爭鍍膜機為其所有，於95年5 月1 日交由被告占
    有，業據提出毅嘉科技股份有限公司設備簽收單附卷為憑，
    復為被告所不爭，堪信為真實。
  (二)證人吳銘興於本院審理中證稱：「有在談投資協議，但沒有
    成約」、「（問：沒有成約是什麼意思？）因為對機台的價
    格認定雙方不同」、「（問：證人吳伯倫說作價賣給你們，
    這點有沒有達成協議？）沒有」（見本院卷99年2 月25日言
    詞辯論筆錄），顯見原、被告雙方就系爭鍍膜機之買賣契約
    或作價入股之投資協議均未談妥。另證人吳伯倫證稱：「（
    問：就證人所知，系爭機台於被告無塵室中，是皆有在進行
    生產？）兩年多的時候，我每個月都會跟被告公司互動，就
    我的認知，機器是有在使用的，我們這台是比較小型的機器
    ，後來被告公司又買了比較大機器，但是那是後來的事情。
    每年會計師查帳的時候，也都有鑑價公司去被告公司看他們
    作，而且鑑價報告上也都寫機器正常運作」；證人吳銘興證
    稱：「（問：機台你有沒有搬走？）有，是我僱工人搬走的
    」、「（問：有沒有使用（鍍膜機）？）當時我在台中的時
    候有使用，是使用到原告公司在台中工廠的租約屆至時，搬
    到桃園之後就沒有再使用了」等語（見本院卷99年2 月25日
    言詞辯論筆錄），足認被告確實有使用系爭鍍膜機，被告辯
    稱系爭鍍膜機僅係原告暫放於被告公司，且暫放期間被告從
    未使用該鍍膜機，並無足取。從而，兩造就系爭鍍膜機之買
    賣契約及作價入股投資協議均未談妥，是被告使用系爭鍍膜
    機即無正當合法權源。
  (三)被告既有無權使用系爭鍍膜機之事實，原告主張受有相當於
    租金之損害，自屬有據。本院就兩造爭執之系爭鍍膜機相當
    於租金之不當得利計算標準，囑託中華資產鑑定中心股份有
    限公司鑑定系爭鍍膜機之每月租金金額為若干？嗣經中華資
    產鑑定中心股份有限公司鑑定結論，認系鍍膜機之每月租金
    金額為每月325,491 元，此有該鑑定公司函覆之動產時值鑑
    定報告一份附卷可資佐證，堪以採認。而原告主張以營利事
    業所得稅結算申報中之財產目錄折舊提列金額234,286元計算
    系爭鍍膜機之每月租金金額，該租金金額並未高於動產時值
    鑑定報告之每月租金金額，是原告主張以234,286元計算系爭
    鍍膜機之每月租金，尚屬合理，應予准許。
  (四)綜上，原告主張其所有之系爭鍍膜機，前本欲以作價入股投
    資方式交與被告使用，嗣因雙方就鍍膜機價格認定不同故買
    賣契約及投資協議均未談妥，自95年5 月1 日被告占有系爭
    鍍膜機起至98年7 月1 日止，被告仍繼續占有使用系爭鍍膜
    機，是原告主張被告自95年5 月起至98年7 月1 日，計38個
    月，確有無權占有使用原告系爭鍍膜機之事實，應屬可採。
五、次按，無法律上之原因而受利益，致他人受損害者，應返還
    其利益，為同法第179 條前段所明定。而無權占有使用他人
    機器收益，可能獲得相當於租金之利益，為社會通常之觀念
    。準此，本件被告無權占用原告所有之系爭鍍膜機受有利益
    ，致原告受有損害，原告主張被告應返還系爭鍍膜機及無權
    占用機器所受相當於租金之不當得利，於法有據。又系爭鍍
    膜機本係原告所有，本欲作價入股投資予被告使用，嗣買賣
    契約及投資協議均未談妥，被告復仍繼續無權占有使用系爭
    鍍膜機，被告無權占有使用系爭鍍膜機所受之利益，與承租
    系爭鍍膜機占有使用之利益相同，是原告主張被告無權占有
    用系爭鍍膜機，所受之利益為免除給付相當於每月234,286
    元租金之利益，應屬可採，是原告主張自95年5 月1 日起，
    迄98年7 月1 日止，被告無權占有使用原告機器，受有相當
    於8,902,868 元（每月234,286 元，38個月計8,902,868 元
    ）之利益及系爭鍍膜機，均應返還原告，於法有據，應與准
    許。
六、綜上所述，原告本於不當得利法律關係，請求被告返還系爭
    鍍膜機及給付8,902,868 元及自95年5 月1 日起至清償日止
    按週年利率百分之五計算之利息，為有理由，應予准許。上
    開應准許部分，兩造分別陳明願供擔保為准免假執行之宣告
    ，核無不合，爰分別酌定相當之擔保金額予以准許。
七、本件事證已臻明確，兩造其餘攻擊、防禦方法及提出之證據
    ，於判決結果無礙，爰不一一論述，附此敘明。
八、據上論結，本件原告之訴為有理由，依民事訴訟法第78條、
    第390條第2項、第392條第2項，判決如主文。
中    華    民    國    99    年    4     月    29    日
                  民事第一庭    法  官  陳婉玉
以上正本係照原本作成
如對本判決上訴，須於判決送達後20日內向本院提出上訴狀
中    華    民    國    99    年    4     月    29    日
                                書記官  利冠蔚

司法院資訊處製作；財團法人民間司法改革基金會備份。
